【裁判字號】    99,上,85
【裁判日期】    990629
【裁判案由】    確認信函等無效
【裁判全文】
臺灣高等法院臺中分院民事判決            99年度上字第85號
上  訴  人  社團法人台中市廣西同鄉會
法定代理人  丁○○
被  上訴人  戊○○
被  上訴人  乙○○
被  上訴人  甲○○
被  上訴人  丙○○
上列當事人間確認信函等無效事件，上訴人對於中華民國99年1
月15日臺灣臺中地方法院99年度訴字第208號第一審判決提起上
訴，並為訴之追加，本院於99年6月15日言詞辯論終結，判決如
下：
    主  文
上訴及追加之訴駁回。
第二審及追加之訴訴訟費用由上訴人負擔。
    事實及理由
一、上訴人於原審起訴主張：
  (一)戊○○非台中市廣西同鄉會原有會員，第3屆台中市廣西同
    鄉會新會員聲請入會登記簿亦未記載其為會員，且台中市廣
    西同鄉會自第3屆以後即無合法定程序之理事及監事，惟戊
    ○○及其他18省同鄉會理事長約在蔡錦隆競選總部見面，在
    競選總部時，依台中地方法院檢察署95年偵續字第24號不起
    訴處分書所載，台中市18省同鄉會秘書丙○○證稱：「我在
    93年11月24日當天和戊○○及其他18省同鄉會理事長約在蔡
    錦隆競選總部見面，…我介紹戊○○給乙○○認識，見面，
    但我有跟乙○○介紹戊○○是廣西同鄉會理事長」；另戊○
    ○稱「在競選總部時，丙○○拿出一張單子給伊簽名，要伊
    求推薦蔡錦隆給廣西同鄉會的會員，伊簽名時，推薦函上並
    無「廣西同鄉會理事長」全銜，是伊簽完之後，蔡錦隆之競
    選總部總幹事才把理事長的落款加上去的」，另乙○○於偵
    查庭亦具結證稱：「當時很多同鄉會，我就交代我們總務行
    政單位去辦…信封上的名字有可能是我們印的」「因為18省
    同鄉會帶人來蔡錦隆的競選總部，大家都簽完名後，拿出牛
    皮紙袋裝著推薦函，因為年皮紙袋上有廣西同鄉會的識別標
    誌，所以才知道戊○○是廣西同鄉會的人」足證戊○○、丙
    ○○、乙○○確有共同在信封左邊蓋用偽造籃色之「廣西同
    鄉會」戮章裝寄粉紅紙打字印製偽造冒充廣西同鄉會理事長
    簽名之93.11.24.推薦函寄送住居台中市內廣西人及台中市
    政府，足證被上訴人戊○○、丙○○、乙○○有共同以信封
    左邊蓋用偽造籃色「廣西同鄉會」戮章，再裝以粉紅紙打字
    印製冒充廣西同鄉會理事長簽名之推薦函寄送住居台中市之
    廣西人，此為渠等共同行使偽刻私章、偽造私文書之明證，
    且足生損害於台中市廣西同鄉會之權益。上訴人自得本於侵
    權行為及違反禁止規定應無效之法律規定，對被上訴人戊○
    ○、丙○○、乙○○三人請求確認：渠等共同行使偽造之93
    .11.24.冒充廣西同鄉會理事長名義之戊○○簽名推薦函及
    行使偽造廣西同鄉會戮章均無效作廢。
  (二)又依台中地院98年度聲字第89號裁定書第八頁末段、第九頁
    上段所載丙○○於偵查中辯稱：十八省同鄉會的實際名稱是
    台中市各省市聯誼會，是一個沒有向台中市政府登記的團體
    ，簡稱為十八省同鄉會，只是口頭上的聚會，大概從92年3
    月間由福州代表陳天汶口頭指派伊為聯誼會總幹事，當時從
    前任總幹事甲○○手中交接了一份通訊冊，伊就是根據這份
    通訊冊以後如果聯誼會有餐會，就會依據聯誼會上的名冊發
    邀請函，當時廣西同鄉會的理事長欄記載聯絡人就是戊○○
    ，足證該通訊冊屬虛捏偽造之明證，為此本於同上之法律關
    係，請求確認丙○○、甲○○應即共同將台中市各省市聯誼
    會通訊冊內載廣西同鄉會聯絡人戊○○無效作廢。
二、原審審酌全案卷證後，因認本件上訴人所提起之確認之訴顯
    無理由，未經言詞辯論，即逕行判決駁回之。上訴人不服提
    起上訴並為訴之追加，其上訴及追加聲明各如下：(一)原判決
    廢棄。(二)確認被上訴人戊○○、丙○○、乙○○三人共同行
    使偽造93.11.24.冒充廣西同鄉會理事長名義之戊○○簽名
    推薦函及行使偽造廣西同鄉會戮章，均無效作廢。(三)確認被
    上訴人丙○○、甲○○應即共同將台中市各省市聯誼會通訊
    冊內書載廣西同鄉會聯絡人戊○○無效作廢。(四)追加之訴聲
    明：被上訴人丙○○提出92年10年1日由被上訴人甲○○製
    作台中市各省市同鄉會理事長、總幹事通訊冊內記載廣西同
    鄉會理事長戊○○住台中縣太平市○○○○街130號予以塗
    銷作廢。(五)第一、二審訴訟費由被上訴人戊○○、丙○○、
    乙○○、甲○○共同負擔。被上訴人均答辯聲明：駁回上訴
    。第二審訴訟費用由上訴人負擔。就上訴人追加之新訴，被
    上訴人丙○○、甲○○則不同意，並均答辯聲明：駁回上訴
    人追加之訴。
三、被上訴人乙○○、甲○○經合法通知，未於本院言詞辯論到
    場，核無民事訴訟法第386條所列各款情形，茲依上訴人之
    聲請，由其一造辯論而為判決。
四、本件上訴人之起訴及提起追加之訴是否合法：
(一)、首查，依上訴人起訴狀訴之聲明、事實及理由欄中所載：「
    法律行為違反強制或禁止之規定無效」、「…被告（即被上
    訴人）等之上開侵權行為…違反禁止規定，均屬無效」等記
    載，應可推知，原告所欲確認者，實為各該文書上之「廣西
    同鄉會理事長」、「廣西同鄉會」、「廣西同鄉會聯絡人戊
    ○○」等記載（下稱系爭文書內容）為虛偽（由無制作權人
    所為）而無效（雖訴之聲明中於無效後均贅載「作廢」字樣
    ，惟因法律上並無普通法院可以判決「作廢」文書記載之規
    定，是以本件上訴人之真義，其起訴狀聲明第一、二項應係
    提起民事訴訟法第247條確認之訴。又丁○○係以台中市廣
    西同鄉會法定代表人之身分提起本件訴訟（本院卷二第137
    頁），故其個人與本案無涉，合先敘明。
(二)、次按，在第二審為訴之變更或追加，因涉及審級利益之問題
    ，非經他造同意，不得為之，但有民事訴訟法第255條第1項
    第2款至第6款情形，不在此限，同法第446條第1項定有明文
    。是有前開但書所示情形之一，即有請求之基礎事實同一或
    單純擴張或減縮應受判決事項之聲明或因情事變更而以他聲
    明代最初之聲明或為固有必要共同訴訟，而追加原非訴訟當
    事人之人為訴訟當事人之情形之一者，自得於本院追加新訴
    。經查，上訴人於原審判決後，於99年4月16日所提起追加
    之訴，其聲明第一項、99.5.10.所追加之新訴及99.6.15.追
    加聲明第二項部分，因與本案非屬同一訴訟標的之法律關係
    ，起訴之基礎事實亦各異，不符前開追加之要件不符、故已
    經本院另案裁定駁回之外，其餘有關99.4.16.追加聲明第二
    項（本院卷二第62頁）；及於本院99.6.15.言詞辯論期日追
    加聲明第三項之訴訟標的（本院卷三第36頁）均同屬請求將
    台中市各省市同鄉會理事長、總幹事通訊冊上有關「廣西同
    鄉會理事長戊○○」之記載應予作廢撤銷，核屬同一之追加
    之訴，而追加之新訴與原訴之訴訟對象均為同一通訊冊上之
    記載，僅原訴為確認為無效之訴、追加之新訴則為訴請丙○
    ○、甲○○為塗銷、作廢之訴，核屬給付、形成之訴，及就
    通訊冊內容之記載先後之簡略程度不同而已，其訴訟標的之
    法律關係並未變更，核屬單純擴張應受判決事項之聲明，與
    民事訴訟法第255條第1項第3款之規定相符，應予准許。
(三)、丁○○應無代表台中市廣西同鄉會之權限：
  1.丁○○雖主張：其為台中市廣西同鄉會之法定代理人，有代
    表該會提起本件訴訟之權限，且其為台中市廣西同鄉會第三
    屆理事長，第四屆至第七屆理事長之選舉因召集程序違法，
    經其訴請確認其理、監事選舉當選無效，前後經台中地方法
    院90年9月7日81年訴字第725號及90年5月11日以87年訴字第
    2682號判決因程序瑕疵無效確定，故在台中市廣西同鄉會未
    合法改選前，其理事長自仍為丁○○。但為被上訴人戊○○
    所否認，並抗辯稱：丁○○被停權之行政處分並未撤銷，且
    未經會員大會重新合法改選，其應無代表台中市廣西同鄉會
    提起本件訴訟及追加之訴之權限。故本件首應論究者，乃上
    訴人能否代表台中市廣西同鄉會提起本件訴訟，即其是否具
    有該會理事長即法定代理人之資格及權限？
  2.查丁○○係於78年間當選台中市廣西同鄉會第3屆理事，理
    事任期為三年，並擔任理事長職務，此有上訴人第三屆第一
    次會員大會資料可按，是丁○○之任期原至81年間即告屆滿
    ，但因丁○○於擔任理事長任內，未依章程召集相關會議，
    業據上訴人主管機關即臺中市政府於81年1月15日81以府社
    行字第4321號函令以：上訴人於80年度內均未依章程規定召
    開會員大會、理事會議、監事會議，依督導各級人民團體實
    施辦法第19條第1款之規定予以整理，並依同法第20條規定
    ，停止其理、監事之職權，且指定由鄧善宏、周建業、李占
    祥、梁兆樞、謝汝範、李材華、劉幹強等七位先生組織整理
    小組，並由鄧善宏先生擔任召集人，按同法第21條之規定任
    務於指定3個月內完成整理，此為兩造所不爭，是丁○○在
    理事長任期中既遭主管機關為停止職權之行政處分，則在該
    行政處分未經撤銷以前，自無再繼續代表上訴人行使理事長
    職務之權限。雖丁○○又以：該整理小組所舉行之第四屆至
    第七屆理監事選舉、業經判決當選無效，台中市政府90.12.
    7.依九十府社行字第168950號函令所為「限期整理」之處分
    ，已經台中市政府91.1.17.以府社行字第09100009811號函
    示【解除整理小組成員職權，停止限期整理之處分，並俟該
    會相關訴訟結案後，再依法院判決為執行解散或為相關之行
    政處分】，故其仍為上訴人之法定代理人，其理事長之權限
    不受影響，並提出台中地院81年訴字第725號、87年訴字第
    2682號、90年訴字第3796號民事判決影本（以上判決全文，
    參本院卷第二宗第216頁～223頁、230-246頁）、台中市政
    府91年1月17日府社行字第09100007811號函（本院卷二第10
    6頁）及93年8月31日府社行字第0930738296號函等件為證。
    然台中地方法院前開各該確定判決，僅判決認定台中市廣西
    同鄉會第四屆至第七屆之理、監事選舉，因召集程序違法而
    當選無效而已，並不生推翻或當然撤銷台中市政府對丁○○
    所為停權處分之效力，而台中市政府91.1.17.府社行字第09
    100009811號函文內容雖明令；解除整理小組成員職權並停
    止限期整理之處分，但對丁○○所為之停權處分並未隨之解
    除，其後亦無相關之行政處分為撤銷或解除前開停權之處分
    ，故不能以該函據為丁○○仍具台中市廣西同鄉會理事長資
    格之有利認定。
  3.丁○○雖一再堅稱伊迄今仍為台中市廣西同鄉會之合法法定
    代理人，並另行提出臺中市政府91年10月30日府社行字第09
    10157675號、93年8月31日府社行字第0930138296號、98年4
    月29日府社行字第0980100839號等函文及臺中地院80年度簡
    字第2764號民事判決、本院95年上易字第271號民事判決、
    91年上訴字第1162號刑事判決為其依據。然丁○○擔任上訴
    人之第3屆理事長，於任期內先遭停權處分，於81年間其任
    期又已屆滿，而人民團體之理事長，受委託為該人民團體處
    理一般日常事務，並對外代表該人民團體，其與人民團體間
    應認已成立私法上之委任關係。至於人民團體理事長在任期
    屆滿前拒絕改選、未能或未及改選下屆理事長時，得否類推
    適用公司法第195條第2項規定，延長其執行職務至新任理事
    長就任時為止，上訴人之組織章程及人民團體法均無明文規
    定，依人民團體法第20條之規定：「人民團體理事、監事之
    任期，不得超過四年，除法律另有規定或章程另有限制外，
    連選得連任。理事長之連任以一次為限」足知依該條之立法
    意旨，理事長之任期係以8年為限。至於公司本身，因係以
    營利為目的，基於私法自治之精神，公司法就公司董事之資
    格，僅規定得連選連任，並未限定其連任之次數，此與人民
    團體或為公益性質之社會團體、職業團體或為政治組織有別
    ，人民團體法及公司法之立法趣旨亦各有不同，公司法第19
    5條第2項之規定，自不得逕行類推適用於人民團體，否則人
    民團體因人事傾軋、派系鬥爭等諸因素，遲不召開或無法召
    開會員大會改選理、監事，將造成原任理事無限延任之結果
    ，此與人民團體法第20條限制理事長任期之立法精神顯然有
    違。據此，人民團體法及上訴人之章程，就上開任期延任之
    問題，既無明文，依同法第18條之規定，自應由會員（會員
    代表）大會之決議定之（最高行政法院92年度裁字第969號
    裁判意旨參照），方稱為適法。從而，本件丁○○既經停權
    處分，其第3屆理事長之任期復已屆滿，上訴人之章程又未
    規定得延長其任期至下任理事長就職為止，其經停權後，更
    未經全體會員大會決議通過重新選舉為理事長，即難認丁○
    ○具有代表上訴人對外行使一切權限之法定代理權。至上訴
    人所提前揭臺中市政府函文內容，其中91年10月30日府社行
    字第0910157675號函，僅係援引本院91年度上訴字第1162號
    刑事判決認定丁○○之所以得為上訴人代理人之理由，函覆
    原法院所為之查詢，並非行政命令，另93年8月31日府社行
    字第0930138296號函內容除引用91年10月31日函之部分內容
    外，於說明五部分亦明確記載「該會在第3屆之後尚無合乎
    法定程式之理事及監事」等語；另98年4月29日府社行字第
    0980100839號函說明二、先載明【依本府93年8月31日府社
    行字第0930138296號說明三略以，台中市廣西同鄉會先後完
    成第4屆至第7屆改選，惟第4屆及第6屆改選案經丁○○君提
    起民事訴訟，前後經台灣高等法院台中分院於90年9月7日81
    年訴字第725號、90年5月11日87年訴字第2682號判決因程序
    瑕疵選舉無效在案…另查台灣台中地方法院於92年1月27日
    90年訴字第3796號民事判決，確認台中市廣西同鄉會第6屆
    第4次會員大會選舉產生之第7屆理事及監事均當選無效，合
    先敘明】；於同文第三、四項則明確記載：【因臺中市台中
    市廣西同鄉會經本府2次限期整理未成，查丁○○君乃該會
    合法選出之第3屆理事長，惟自第3屆後尚無符合法定程式之
    會員大會及選出之理、監事】等語，依此可知台中市政府前
    開各回函，係將判決之結果函文台中地院有關台中市廣西同
    鄉會之相關問題，並非行政處分，自不得作為丁○○是否具
    有台中市廣西同鄉會代表權之依據。況丁○○於第3屆之理
    事長任期內既遭停權處分，於任期屆滿後，復未經會員大會
    重新改選，丁○○又依何法令依據，得無限期延任理事長職
    務達18年之久？
  4.復查，丁○○並未舉證證明上開臺中市政府所為停止理事職
    權之行政處分業經撤銷之事實，而台中地院於另案即丁○○
    以台中市廣西同鄉會法定代理人身分，對訴外人周建業、李
    占祥、陳桂山等人提起之確認非會員等會籍均作廢一案，依
    職權就上開停止職權之行政處分是否撤銷乙事，函詢臺中市
    政府，亦經臺中市政府答覆稱：「因年代已久，本府尚查無
    相關檔案文件」等語，有該府99年3月3日府社行字第099004
    9592號函可憑（台中地院99年訴字第209號卷第二宗第80頁
    ），是丁○○之第3屆理事長職權，於遭主管機關臺中市政
    府於81年1月15日為停止行使理事職權之行政處分，既無證
    據證明該停權部分之行政處分，業於何時經台中市政府撤銷
    ，其任期復早於81年間即行屆滿，丁○○自不得再以法定代
    理人之身分提起本件訴訟或行使上訴人法定代理人之職權。
    至臺中地院80年度簡字第2764號民事判決理由欄第3項雖認
    定丁○○仍為上訴人之法定代理人，本院95年上易字第271
    號民事判決及91年上訴字第1162號之刑事判決理由亦同此認
    定，然本院前開刑事判決係援引台中地院80年度簡字第2764
    號作為其認定之依據，另本院95年上易字第271號（原審案
    號：93年訴字第2749號）則係引用前開刑事判決之認定及台
    中市政府93.8.31.府社行字第0930738296號函文為依據，然
    台中市政府93.8.31.之函文，並非行政處分，至臺中地院80
    年度簡字第2764號、81年度訴字第725號判決、87年度訴字
    第2682號判決及本院90年度上字第354號及95年上易字第271
    號民事判決雖認定丁○○仍為上訴人之法定代理人，但上開
    認定，與其章程及前開人民團體法第18條、第20條之相關規
    定有違，復為判決理由中之判斷，訴訟當事人亦與本案互有
    不同，且未及審酌台中市政府99年3月3日之回函，各該民事
    判決又非最高法院判例，自無拘束本案之效力。至丁○○於
    另案抗告狀中固又列舉：台中市稅捐稽徵處97.5.5.中市稅
    管字第0970021501號函、台中市政府99.1.15.府法訴字第09
    90013475號函文及訴願決定書、台中市政府97.3.7.府社字
    第0970056141號等函文，資為其為台中市廣西同鄉會代表人
    之佐證，然稽之各該函文，其中97.3.7.函文係依丁○○之
    聲請，函知王逢琳應依台中地院80年簡字第2764號、90年訴
    字第3796號民事判決歸還台中市廣西同鄉會圖記；至97.5.5
    .中市稅管字第0970021501號函、99.1.15.府法訴字第09900
    13475號函及訴願決定書，乃係就台中市廣西同鄉會地價稅
    之執行，非關台中市廣西同鄉會法定代理人之訟爭，且其所
    以列丁○○為台中市廣西同鄉會法定代理人，亦係本於法院
    前開確定判決而來，此亦經台中市稅捐稽徵處前開97.5.5.
    函載明確，各該函文及訴願決定書又係行政單位，就地價稅
    執行所為之決定，對本院亦無拘束力，故亦不足採為丁○○
    具代表台中市廣西同鄉會權限之有利認定。
  5.第查，丁○○於93年間曾以上訴人法定代理人名義向台中地
    院提起請求返還所有物之訴（原審93年度訴字第750號），
    經原審以丁○○不具有法定代理人身分，而裁定駁回其起訴
    ，嗣再經本院94年度抗字第124號裁定駁回其抗告，94年5
    月5日再以不許可再抗告為理由駁回其再抗告，其後丁○○
    雖以法定代理人名義對本院上開駁回抗告之裁定聲請再審，
    但亦經本院於95年11月13日以95年度再抗字第29號民事裁定
    駁回再審之聲請，並經確定在案，以上各情，業經本院依職
    權調閱上開民事卷宗及民事裁定查明屬實。本院99年抗字第
    183號民事裁定亦以「抗告人（指台中市廣西同鄉會）自第3
    屆以後無合乎法定程式產生之理事及監事，遑論自第3屆以
    後有合法推選之理事長可言？故為抗告人之同鄉會會務得以
    正常發展，其根本解決之道，抗告人應依章程及人民團體法
    等規定，合法召開會員大會重新改選理事及監事，再合法選
    出理事長為法定代理人，始能合法行使法定代理人之職權及
    對外代表抗告人。…原法院以抗告人提起本件訴訟時仍列丁
    ○○為代表人，其起訴即有未經合法代表之瑕疵，駁回抗告
    人之訴及假執行之聲請，於法並無不合」據以駁回丁○○所
    提之抗告，此亦經本院調卷核符，其認定丁○○已無代表權
    一節，與本院上開認定相符。準此以論，本件丁○○既於81
    年即經停權在案，本件又乏證據證明其所受之停權處分已經
    撤銷，且不論其停權處分是否被撤銷，其理事長之任期至遲
    於81年間亦已屆滿，而同鄉會之性質，與以營利為目的之公
    司組織有別，故人民團體理事長在任期屆滿前，縱有不能能
    或未及改選之情事，在法無明文及章程未明定之情況下，當
    不得類推適用公司法第195條第2項之規定，並逕認原理事長
    得行使職務至新任理事長就任為止。再按，依人民團體法第
    18條之規定，人民團體之理事會、監事會職務之行使，應依
    會員代表大會之決議或依章程定之。本件上訴人自第3屆理
    監事改選後，其第4屆至第7屆所選出之理事、監事已既先後
    經法院判決當選無效，上訴人自第3屆以後，又無合於法定
    程序之會員大會，亦無合法之理事及監事，是在會員大會重
    新改選以前，丁○○自不行使理事長之職務，應不得代表上
    訴人提起本件訴訟及追加之訴。
五、況查，確認法律關係之訴，非原告有即受確認判決之法律上
    利益者，不得提起之；確認證書真偽或為法律關係基礎事實
    存否之訴，亦同。民事訴訟法第247條第1項定有明文。又所
    謂「證書」係指記載私權利義務之文書。次按，所謂「即受
    確認判決之法律上利益」，一般認為：
  (一)須為現在不明確之法律關係或其他事項，故過去不明確之事
    項（現在不存續者），或將來不明確之事項（尚未發生者）
    ，為無即受確認判決之法律上利益（最高法院49年臺上1813
    號判例參照）。
  (二)須因該法律關係不明確或其他不明確之事項，致原告在私法
    上之地位有受侵害之危險，得以對於被告之確認判決除去之
    者（最高法院27年上字第316號判例參照）。是下列情形，
    均應認為無即受確認判決之法律上利益：1.被告不否認原告
    主張之事項，原告即無受侵害之危險。2.不能以對於被告之
    確認判決除去其危險者。3.原告雖主張有提起確認之訴之利
    益，但其私法上之地位，並無受侵害之危險者。
(一)、本件縱認丁○○得代理上訴人提起本件訴訟，然揆諸其所謂
    推薦函（即原證五）之內容，係供選舉拉票之用，此為上訴
    人所自承（本院卷一第202頁反面），可見所謂之推薦函，
    僅具宣傳之性質，並未表彰任何具體之法律關係，自不生私
    權利義務之關係，亦無法證明任何權利義務關係之存在，核
    不具證書之性質。至92.10.之台中市各省市聯誼會通訊冊（
    全名為：台中市各省市同鄉會理事長總幹事通訊冊，見本院
    卷第二宗第96頁），乃單純記載台中市18省同鄉聯誼會相關
    負責人員之姓名、地址，依其內容顯係供聯絡之用，並非記
    載私法上權利義務之文書，亦難謂係民事訴訟法第247第1項
    所謂之「證書」，而得為確認之訴之標的。
(二)、次查，上訴人之全名為「社團法人台中市廣西同鄉會」（本
    件起訴狀所記載）或「台中市廣西同鄉會」，與其所主張及
    欲確認之「廣西同鄉會」戳章、「廣西同鄉會理事長」、或
    「台中市各省市聯誼會通訊冊內書載廣西同鄉會聯絡人」之
    名稱未全然相符，且「廣西」係一地名，「同鄉會」則屬一
    般同鄉會普遍使用之詞語，無論廣西或同鄉會均非台中市廣
    西同鄉會所能排他使用，被上訴人戊○○、丙○○於偵查中
    及本院復一致否認：前開推薦函上之簽名及戮印係渠等所製
    作，乙○○於偵查及本院亦供稱：信封上「廣西同鄉會」及
    函文中「廣西同鄉會理事長」是不是我們印的，沒有印象，
    我們是將信封交給行政部門去做…，因競選業務繁忙，且同
    鄉會很多，有些資料係隆競選總部自己印的，有些係助選的
    人自己拿來，無法確認亦不記得推薦函上之戮章及理事長是
    否係由蔡錦隆競選總部所印製，（台中地檢署94偵字第4740
    號卷第73頁、本院卷二第138頁），是在無相關證據足認原
    證五之推薦函，係被上訴人戊○○、丙○○及乙○○等人所
    共同偽造之情況下，上訴人以渠等個人為對象，請求確認推
    薦函如上之戮章及印文為無效，顯無法除去其法律上不安之
    狀態。倘各該推薦函係由蔡錦隆競選總部所為，其寄發之對
    象係何人？共寄發幾份？亦無資料可考，而各該信函一經寄
    發、送達，即歸各收件人所有，無論被上訴人戊○○，丙○
    ○或乙○○均無權就各該信函為任何之處分，於選舉結束後
    ，推薦函亦失其效用，上訴人事後再以其三人為共同被告提
    起本件確認之訴，請求宣告推薦函上之戮章及簽名為無效，
    亦無法確認上訴人代表權及理事長之歸屬，更不足據為上訴
    人法定代理人或理事長資格認定之依據，上訴人私法上之地
    位亦不因該推薦函之記載而受有侵害，難認其有即受確認判
    之法律上利益。
(三)、再查，台中市18省同鄉聯誼會（簡稱台中市18省同鄉會）於
    94 年以後重新製印之通訊冊，已未再列人廣西同鄉會一欄
    ，此業經丙○○提出98.12.25.通訊冊為參，且通訊冊上之
    稱謂如何記載，應以何人作為代表，純屬台中市18省同鄉會
    內部之作業問題，並未對外公開，上訴人私法上之地位並未
    因之即受到何具體之侵害。又查，台中市18省同鄉會雖未正
    式向台中市政府辦理登記（本院卷二第93頁），但仍屬一非
    正式之組織，並設有會長、總幹事之職、成立時間迄今已十
    多年，且92.10.1.台中市各省市同鄉會理事長總幹事通訊冊
    ，係由甲○○移交予丙○○等情，已經丙○○及甲○○於偵
    查及本院陳述明確（台中地檢署96年他字第654號卷二第36
    頁、本院卷二第2頁反面），足認通訊冊本身，係屬18號省
    同鄉會聯誼會所有之公用財物，非丙○○或甲○○私人所有
    之財產，丙○○或甲○○就通訊冊上之記載，並無私下處分
    或更改之權限，上訴人以渠二人為對象，訴請確認已過去之
    記錄行為為無效，對台中市各省市同鄉聯誼會之組織或各成
    員亦無拘束力，上訴人法定代理權或理事長資格應由何人任
    之，亦非18省同鄉會通訊冊之記載所能決定，上訴人以其二
    人為對象提起確認之訴，亦難認有即受確認判決之法律上利
    益，即欠缺法律上保護之必要性。至於丙○○及甲○○二人
    在未經18省同鄉會之成員之同意或授權之情況下，並無處分
    或塗銷、更改通訊冊記載內容之權限，上訴人請求渠二人塗
    銷前開通訊冊之記載，已屬無稽。況法律又未賦與上訴人就
    此得提起宣告通訊冊之內容為無效（即作廢）之訴，上訴人
    自欠缺提起此部分形成之訴之權限，上訴人追加請求其二人
    將通訊冊前開之記載內容作廢，亦屬無據，應併予駁回。
(四)、上訴人雖又援引被上訴人丙○○於偵查中稱：伊（指丙○○
    ）介紹戊○○予蔡錦隆競選總幹事乙○○認識時，有說戊○
    ○係廣西同鄉會理事長」；另乙○○亦坦稱：「…信封上的
    名字有可能是我們印的」「因為18省同鄉會帶人來蔡錦隆的
    競選總部，大家都簽完名後，拿出牛皮紙袋裝著推薦函，因
    為年皮紙袋上有廣西同鄉會的識別標誌，所以才知道戊○○
    是廣西同鄉會的人」作為被上訴人戊○○、丙○○及乙○○
    三人共同偽造及行使偽造之「廣西同鄉會」之佐證。然戊○
    ○、丙○○否認有向乙○○介紹戊○○係廣西同鄉會理事長
    ，丙○○亦一再辯稱：伊當時只說戊○○係廣西同鄉會之代
    表，參以丙○○於97.2.29.偵查時亦稱伊當時跟乙○○引見
    時說戊○○係廣西同鄉會之代表（見台中地檢署96年他字第
    654號卷二第38頁）；乙○○亦稱當時支持文宣有幾萬份，
    來支持歡迎都來不及，哪有偽造文書之動機，我們怎麼可能
    要求對方是出當選證書（同上）；且上訴人以被上訴人（除
    甲○○外）等無權制作系爭文書而仍制作不實內容後並加以
    行使，涉犯行使偽造私文書罪嫌，向臺中市政府檢舉，經移
    送臺灣臺中地方法院檢察署偵查，亦經台中地檢署以戊○○
    並未以台中市廣西同鄉會理事長自居，丙○○於引見戊○○
    與林資青認識時，也僅稱呼戊○○為廣西同鄉會之代表，因
    蔡錦隆競選總部相關文書承辦人員因相關文宣數量過多，誤
    解戊○○即為代表廣西同鄉會之理事長，進而以廣西同鄉會
    之名義寄發文宣品，核屬事務龐下而誤為，故以罪嫌不足，
    而為不起訴處分（不起訴處分案號：97年度偵續字第525 、
    97年度偵續二字第13號），丁○○雖聲請再議亦遭駁回（
    案號：台灣高等法院台中分院檢察署98年度上聲議字第1685
    號），又聲請交付審判，仍遭原審裁定駁回而告確定；此亦
    經本院調取原審98年度聲判字第89號一案核閱無誤。上訴人
    於本案復無法舉證證明戊○○、丙○○及乙○○有何共同故
    意偽造上開推薦函之合意或行為分擔，戊○○及丙○○就蔡
    錦隆競選總部如何製作推薦函並無權置喙，上訴人主張其三
    人有故意之侵權行為，亦無可採。
(五)、末按，人民有集會結社之自由。憲法第14條定有明文，此一
    權利自應包含參加或不參加特定結社之自由在內。民法第25
    條雖規定，法人非依本法或其他法律之規定，不得成立。惟
    本條規定，基於合憲解釋原則，並非否定所有非依民法或其
    他法律之規定成立團體之合法性。民事訴訟法第40條第3項
    及實務上承認符合一定條件之「非法人團體」與依法設立而
    有權利能力之「法人」相同，均有當事人能力，即為適例。
    簡言之，本件上訴人固為依法設立登記之「社團法人」，惟
    並無獨占或排除他人使用「廣西同鄉會」此一名稱「特取部
    分」，亦無禁止他人組織、設立及參加「台中市廣西同鄉會
    」以外之其他團體（例如本件所涉「臺中市各省市聯誼會」
    ）之私法上權利，是以上訴人主張被上訴人丙○○、甲○○
    所為之記載已構成侵權行為，據以提起本件確認台中市18省
    同鄉會通訊冊上有關廣西部分之記載為無效，並請求塗銷之
    及宣告作廢，均非足採。
六、綜上所述，本件丁○○應無代表上訴人提起本件訴訟之權限
    ，其提起本件訴訟及追加之訴，自有不合，且其請求確認者
    ，既非民事訴訟法第247條第1項之「證書」，又無法除去其
    法律上不安之狀態，無論推薦函或台中市18省同鄉會內部通
    訊冊之記載復不足生決定台中市廣西同鄉會法定代表人或理
    事長之效力，台中市廣西同鄉會復無法舉證證明其私法上之
    地位已因前開推薦函、通訊冊之記載而受到何具體之侵害，
    其率爾提起本件確認之訴，顯欠缺法律上保護之必要性。再
    按，台中市18省通訊冊，非屬丙○○、甲○○私人之財產，
    上訴人於本院為訴之追加，求為命其二人將被上訴人丙○○
    提出92年10 年1日由被上訴人甲○○製作台中市各省市同鄉
    會理事長、總幹事通訊冊內記載廣西同鄉會理事長戊○○住
    台中縣太平市○○○○街130號予以塗銷作廢，亦屬無理由
    ，原審駁回上訴人於原審之請求，所持理由與本院雖有不同
    ，但結論並無二致，仍應予維持，本件上訴人之上訴及追加
    之訴均應予駁回。
七、結論：上訴及追加之訴均無理由，依民事訴訟法第463條、
    第449條第1項、第385條第1項前段、第78條，判決如主文。
中    華    民    國    99    年    6     月    29    日
                民事第二庭    審判長法  官  邱森樟
                                    法  官  翁芳靜
                                    法  官  謝說容
以上正本係照原本作成。
如對本判決上訴，須於收受判決送達後20日內向本院提出上訴書
狀，其未表明上訴理由者，應於提出上訴後20日內向本院提出上
訴理由書（須按他造人數附具繕本）。
上訴時應提出委任律師為訴訟代理人之委任狀。具有民事訴訟法
第466條之1第1項但書或第2項之情形為訴訟代理人者，另應附具
律師及格證書及釋明委任人與受任人有該條項所定關係之釋明文
書影本。如委任律師提起上訴者，應一併繳納上訴審裁判費。
                                    書記官  胡美娟
中    華    民    國    99    年    6     月    30    日
                                                      Ｖ

司法院資訊處製作；財團法人民間司法改革基金會備份。
